【裁判字號】    89,台上,5846
【裁判日期】    891005
【裁判案由】    背信
【裁判全文】
最高法院刑事判決                              八十九年度台上字第五八四六號
    上訴人  台灣高等法院檢察署檢察官
    被  告  乙 ○ ○
            甲○○○
右上訴人因被告等背信案件，不服台灣高等法院中華民國八十九年七月十二日第二審
更審判決（八十九年度重上更(三)字第七十七號，起訴案號：台灣台北地方法院檢察署
八十四年度偵字第三二六三號），提起上訴，本院判決如左：
    主  文
原判決撤銷，發回台灣高等法院。
    理  由
本件原判決係以台灣台北地方法院檢察署檢察官公訴意旨略稱：被告乙○○於民國七
十年間擔任台北市○○路四一八號仙鳳及友蘭大樓住戶管理委員會主任委員，受該二
大樓住戶共三十八戶之委託，於七十年十二月四日將住戶共有之該大樓地下室停車位
三又三分之一個（基地坐落台北市○○區○○段一小段一一二、一一四、一一六、一
一八地號，持分各為萬分之二○六）產權信託登記為其妻，即另被告甲○○○所有。
甲○○○於六十九年間即以其所有之台北市○○路四一八號七樓房地（基地坐落同區
段一一四、一一六地號，持分各為萬分之二四一，建築改良物建號二七三八，其後改
為一四八六）及附屬設施產權向台灣省合作金庫借款，並設定最高限額抵押權新台幣
（下同）八十萬元，至七十二年三月二日違背其任務向該管之松山地政事務所申辦該
抵押權之權利範圍變更，即權利範圍除原所提供之抵押物外，另增加前述停車位之基
地部分（即前述每筆土地受設定抵押之持分由萬分之二四一增加為萬分之四四七），
同日並向同一行庫增貸，並變更為設定最高限額抵押權一百二十萬元。八十年十一月
二十一日，乙○○、甲○○○另向台灣土地銀行借款，仍以所受信託登記之不動產之
基地部分併入其自有之房地為抵押物，供該銀行設定最高限額抵押權四百八十萬元，
致生損害於信託人。因認被告涉犯刑法第三百四十二條第一項之背信罪嫌。經審理結
果，認不能證明被告等有背信犯行，因而撤銷第一審所為科刑之判決，改判均為無罪
之諭知。固非無見。
惟查：(一)按證人應命具結。又證人具結前應告以具結之義務及偽證之處罰；具結應於
結文內記載當據實陳述，決無匿、飾、增減等語；結文應命證人簽名、蓋章或按指印
，刑事訴訟法第一百八十六條前段、第一百八十七條第一項及第一百八十九條第一、
三項，分別定有明文。故證人除依法不得令其具結者外，均應依上開規定為具結，其
為證人做供之程序始為完備。本件原判決係以證人即台灣土地銀行職員周敏秀於原審
所證抵押貸款時，應以土地及建物登記簿謄本為準，為求擔保品之完整性，須以謄本
記載之全部持分為範圍，本件土地持分及停車位持分不得分開或任意剔除之語，乃認
系爭地下室停車位土地持分，既合併登記於甲○○○所有上開六筆土地之內，被告等
以之向台灣土地銀行設定抵押權時，因受託合併登記部分，無從割裂，遂一併設定抵
押，主觀上應乏背信犯意，而為有利於被告之判斷。觀諸原審八十九年六月十六日訊
問筆錄記載，受命法官於該證人周敏秀供前固曾對其諭知具結之義務及偽證之處罰，
並朗讀結文後命具結（見原審重上更(三)卷第三十四頁），然卷內並未見經該證人簽蓋
之結文，致其為證人具結之程序不無瑕疵，而與未經具結者無異。原判決執之為本件
無罪論斷之基礎，其採證難認為適法。(二)按應於審判期日調查之證據，未予調查者，
當然為違背法令，刑事訴訟法第三百七十九條第十款，定有明文。又證據雖已調查，
而其內容尚未明瞭者，即與未經調查者無異，如遽行判決，仍屬應於審判期日調查之
證據，未予調查之違法。本院前次發回意旨以被告辯稱其所有房地於六十九年間，係
以二百四十六萬元購買，八十年間其價格已遠超過所貸金額，實無將系爭停車位之土
地持分併同設定抵押必要等語，如若屬實，所購買房地於抵押時之價值既以足供擔保
，似無故將系爭停車位土地持分併向銀行設定抵押必要。此與被告主觀上有無背信犯
意之判斷攸關，其為此聲請傳訊銀行承辦人郭鉛清非無必要。原審雖因之傳訊該郭鉛
清，但郭某並未到庭，而由周敏秀於八十六年六月十六日自行出庭應訊。原審既未訊
明郭鉛清何以未能到庭，由其代為出庭之理由以及周女是否為本件貸款之承辦人，且
觀之其證稱被告申貸之本金最高限額為四百萬元，後來祇借一百萬元等語，與被告迭
稱其向台灣土地銀行申設者為最高限額抵押權為四百八十萬元，實際借貸金額為二百
萬元之語，兩不相侔，復對被告供擔保土地之持分額，亦無所悉（見同上卷第三十四
頁），似徵其對本件貸款情形並不了解，所證難認已足釐清上開疑點，即與未經調查
無異，原審遽行判決，仍有證據調查未盡之可議。(三)依法得為被告或自訴人之輔佐人
者，依刑事訴訟法第三十五條第一項規定，須於起訴後向法院以書狀，或於審判期日
以言詞陳明之，始於該案具輔佐人資格。本件被告之女吳傍丹係原審於八十九年五月
十九日行調查程序時，自行到庭以輔佐人身分陳述意見（見同上卷第二十二頁）。然
其始終未據提出書狀陳明為被告之輔佐人，即嗣於同年六月二十八日審判期日，亦未
見其以言詞陳明為輔佐人，則原審以之為被告之輔佐人，使其在場陳述意見，即非適
法。檢察官上訴意旨，執以指摘原判決違法，尚非全無理由，應認原判決仍有撤銷發
回更審之原因。末查本件雖屬刑事訴訟法第三百七十六條第五款所列之案件，惟於修
正刑事訴訟法施行前原得上訴於第三審法院，且已繫屬於法院，依刑事訴訟法施行法
第五條第一項規定，仍應依施行前之法定程序終結之，附此說明。
據上論結，應依刑事訴訟法第三百九十七條、第四百零一條，判決如主文。
中      華      民      國    八十九    年      十      月      五      日
                              最高法院刑事第六庭
                                  審判長法官  紀  俊  乾
                                        法官  黃  正  興
                                        法官  陳  東  誥
                                        法官  張  春  福
                                        法官  韓  金  秀
      右正本證明與原本無異
                                              書  記  官
中      華      民      國    八十九    年      十      月     十一     日


司法院資訊處製作；財團法人民間司法改革基金會備份。
